臺灣高等法院民事判決
                                    108年度家上字第206號
上  訴  人  黃錦和  
訴訟代理人  何文雄律師
            蘇建宇律師
被  上訴人  姚鳳珠  
上列當事人間請求離婚等事件，上訴人對於中華民國108年5月30
日臺灣桃園地方法院107年度婚字第512號第一審判決提起上訴，
本院於108年12月11日言詞辯論終結，判決如下：
    主  文
原判決關於駁回上訴人後開第二、三項之訴，及該部分假執行之
聲請，暨訴訟費用之裁判均廢棄。
准上訴人與被上訴人離婚。
被上訴人應給付上訴人新臺幣壹拾伍萬元，及自民國一百零七年
八月七日起至清償日止，按年息百分之五計算之利息。
其餘上訴駁回。
第一、二審訴訟費用由被上訴人負擔三分之二，餘由上訴人負擔
。
本判決所命給付得假執行。但被上訴人如以新臺幣壹拾伍萬元為
上訴人預供擔保，得免為假執行。
    事實及理由
上訴人起訴主張：兩造於民國88年7 月28日結婚，並於同年12
  月2日辦理結婚登記。詎被上訴人竟於106年底、107 年初與訴
  外人沈才正在路上牽手同行，顯已逾越一般已婚之人與異性交
  往之分際。被上訴人復於107年5月15日在伊沐浴時，未經伊同
  意，逕自打開浴室大門，拍攝伊洗澡畫面。被上訴人更於107
  年5 月17日，在兩造共同住處之社區開放活動空間，以廣東話
  對伊辱罵稱「我走了你要用這個女人（即上訴人聘用之外籍看
  護乙○○）」、「湖南女人（即上訴人三兒媳姜業蓉）越多越好
  ，更多都可以，二人用一個都可以」、「二父子用同一個女人
  」、「二父子用操一個女人」等語，使伊受有不堪同居之虐待
  ，且使兩造之婚姻間賴以維持之互信、互重、互持基礎，遭被
  上訴人破壞殆盡，盪然無存，婚姻發生破綻而無回復之希望，
  而確有難以維持婚姻之重大事由，為此，依民法第1052條第1
  項第3款、第2項請求擇一判決兩造離婚。又被上訴人在兩造關
  係存續中，在外與沈才正有牽手等親密行為，已嚴重侵害伊基
  於配偶關係之身分法益；且被上訴人在伊沐浴時無故拍攝伊洗
  澡畫面，已嚴重侵害伊之隱私權；再者，被上訴人在兩造住居
  所社區之開放空間，誣指伊與乙○○、姜業蓉有染，已嚴重侵害
  伊之名譽權，爰依民法第184條第1項前段、第195條規定，分
  別請求被上訴人賠償各新臺幣（下同）20萬元，共計60萬元。
  原審判決上訴人敗訴，上訴人不服提起上訴，聲明：㈠原判決
  廢棄。㈡准兩造離婚。㈢被上訴人應給付上訴人60萬元，及自起
  訴狀繕本送達翌日起至清償日止，按年息5%計算之利息。㈣聲
  明第㈢項部分，上訴人願供擔保，請准宣告假執行。
被上訴人則以：伊婚後與上訴人感情和諧，是上訴人子女退休
  後，不斷挑撥上訴人，上訴人才會提起本件訴訟。沈才正係伊
  看護工作之雇主，因沈才正當時剛開完刀，伊要去購買人民幣
  ，遂攜同沈才正外出，在路上扶、拉、牽沈才正。又乙○○協助
  上訴人沐浴時，因聲音過大吵醒伊，伊生氣才拿手機拍照，現
  已將手機中相片檔案刪除。再者，伊罵上訴人之地點是社區後
  門小路旁，只有住在後門附近的人才會經過等語，資為抗辯。
  並答辯聲明：上訴駁回。
兩造於88年7月28日結婚，並於同年12月2日辦理結婚登記，現
  婚姻關係存續中，為兩造所不爭執，並有戶籍謄本在卷可稽（
  見原審卷第8、58頁），堪信為真實。
上訴人主張主張兩造間婚姻發生嚴重破綻，有難以維持之重大
  事由等情，為被上訴人所否認。經查：
  ㈠按有民法第1052條第1 項各款以外之重大事由，難以維持婚
    姻者，夫妻之一方得請求離婚，但其事由應由夫妻之一方負
    責者，僅他方得請求離婚，民法第1052條第2 項定有明文。
    又夫妻有民法第1052條第1 項所定各款情形以外之重大事由
    ，難以維持婚姻者，雙方固均得據以請求離婚，惟同條第2
    項但書既規定，難以維持婚姻之重大事由應由夫妻之一方負
    責者，僅他方得請求離婚，則於難以維持婚姻之重大事由，
    夫妻雙方均須負責時，自應比較衡量雙方之有責程度後，僅
    責任較輕之一方，得向責任較重之他方請求離婚；如有責程
    度相同時，雙方即均得請求離婚，始符公平之旨（最高法院
    95年度台上字第1026號判決意旨參照）。再所謂民法第1052
    條第1 項各款以外之重大事由，難以維持婚姻者，乃抽象的
    、概括的離婚事由，係民法親屬編於74年修正時，為因應實
    際需要，參酌各國立法例，導入破綻主義思想所增設，其目
    的在使夫妻請求裁判離婚之事由較富彈性。至於是否有難以
    維持婚姻而得請求離婚之重大事由，主要係以婚姻是否已生
    破綻，且達無法回復之望作為判斷標準，且此判斷應依客觀
    標準認定有無難以維持婚姻之事實，該事實是否已達倘任何
    人處於同一境況，均將喪失維持婚姻希望之程度以決之。
  ㈡經查，上訴人主張被上訴人於106年底、107年初與沈才正在
    路上牽手同行，業經證人即上訴人孫女甲○○於本院準備程序
    中證稱：去年過年前，我停好機車時聽到被上訴人的聲音，
    一回頭看就看到被上訴人牽著沈才正的手一起走過去，我就
    錄影下來傳給我媽媽，媽媽有拿給上訴人看。當時沈才正走
    路的情形很正常，沒有一跛一跛或是生病的樣子等語明確（
    見本院卷第119至120頁）；復經本院當庭勘驗錄影光碟，確
    認當時被上訴人與沈才正身穿黑色衣服在路上行走，2 人有
    牽手情形屬實，有本院準備程序筆錄在卷可稽（見本院卷第
    63頁），並有影像截圖附卷可佐（見本院卷第55頁）。被上
    訴人雖辯稱：沈才正剛開完刀，聘用伊為看護，伊要去購買
    人民幣，遂攜同沈才正外出云云，並提出沈才正之衛生福利
    部桃園醫院診斷證明書為證（見本院卷第245 頁），惟前開
    影片及相片中均未見被上訴人有何攙扶病人舉動，被上訴人
    所辯與事實不符，即無可採。被上訴人為有配偶之人，伊與
    其他男子有牽手之親暱舉動，已逾越一般已婚之人與異性交
    往之分際，衝擊兩造間夫妻忠誠、互信之基礎，足以破壞兩
    造間婚姻共同生活之圓滿、安全及幸福，被上訴人顯有可歸
    責之事由。
  ㈢次查，上訴人主張被上訴人於107年5月15日，在伊洗澡時，
    違反伊意願，逕自打開浴室大門，拍攝伊洗澡畫面，已據證
    人乙○○於本院準備程序時證稱：當時我在幫上訴人洗澡擦背
    ，被上訴人從後面拍我跟上訴人照片，我就問被上訴人「你
    在幹麻」，被上訴人說「沒關係，那是我的先生」，上訴人
    就叫我先出來，我跟被上訴人說「阿姨，出來」，但被上訴
    人把我推出門外，然後我就出來把門關上，再進去浴室，上
    訴人就拿蓮蓬頭對被上訴人，叫被上訴人出去，被上訴人用
    一隻手握成一個空圈，用另一隻手的食指插入，表示我和上
    訴人有性關係。我叫被上訴人不要再進來浴室，但被上訴人
    一直進來，而且把浴室的門用力關上，留兩造在裡面，我就
    用英文傳簡訊給上訴人的小孩，說被上訴人為什麼拍照等語
    （見本院卷第116至117頁），並有簡訊對話存卷可參（見原
    審卷第13頁）。被上訴人對在於上訴人沐浴時，拍攝上訴人
    照片之事實固不爭執（見本院卷第64頁），然辯稱：當時伊
    在睡覺，因為上訴人和乙○○聲音太大聲，伊生氣所以拍照云
    云，縱係屬實，惟上訴人有自行決定自己非公開活動之隱私
    ，不被人以錄音、照相、錄影或電磁紀錄等方式留存影像或
    聲音之權利，被上訴人違反上訴人意願，任意窺視及拍攝上
    訴人沐浴之隱私行為，已逾越夫妻通常所能忍受之程度，而
    危及兩造婚姻關係之維繫，自屬可歸責於被上訴人。
  ㈣再觀，兩造之對話譯文略以：「（被上訴人）我走了你要用
    這個女人，你要用這個女人」、「（被上訴人）湖南女人越
    多越好，更多都可以，二人用一個都可以！」、「（上訴人
    ）你可以去找我閨女說嘛」、「（被上訴人）你沒用」、「
    （上訴人）別再說啦」、「（被上訴人）二父子用一個女人
    ！二父子操一個女人」、「（上訴人）你趕快走啦」等情（
    見本院卷第53、63頁），可見被上訴人為發洩伊對上訴人之
    不滿情緒，恣意以上訴人與姜業蓉有亂倫關係等不堪之言語
    辱罵、羞辱上訴人，確已損及上訴人之尊嚴，致上訴人心生
    反感，雙方嫌隙日益擴大，使兩造婚姻關係發生破綻。
  ㈤又兩造雖迄今仍同居生活，然彼此間已無互動，感情淡薄，
    形同陌路，顯然難期修復，除經上訴人陳述明確外（見本院
    卷第122頁），亦經證人乙○○證述在卷（見本院卷第117頁）
    ，由此益證，兩造間感情淡薄，早已無夫妻之情分存在。
  ㈥被上訴人於本件訴訟期間雖一再陳稱欲維持婚姻云云，惟無
    任何改善挽回婚姻之舉措，甚於本院準備程序時陳稱：是上
    訴人及其子女先罵我，我才回嘴罵他們等語（見本院卷第12
    2 頁），顯見被上訴人於訴訟迄今仍未認為自己對待上訴人
    與家人之態度有待檢討，更難期待兩造有破鏡重圓、互相尊
    重、和諧攜手共同面對家庭問題之可能。本院審酌上情，堪
    認兩造間誠摯相愛之基礎，已不復存在，婚姻破綻已深，難
    以修復，衡諸常情，任何人倘處於該相同情狀下，均已喪失
    維持婚姻之意願。職是，兩造之婚姻發生難以繼續維持之重
    大事由，且被上訴人之可歸責程度，顯高於上訴人，應屬明
    灼。
  ㈦另上訴人基於民法第1052條第1項第3款規定請求判決離婚，
    因上訴人係請求擇一為有利判決，故無庸再予審酌，附此敘
    明。
關於上訴人請求被上訴人給付精神慰撫金部分：
  ㈠按因故意或過失，不法侵害他人之權利者，負損害賠償責任
    。不法侵害他人之身體、健康、名譽、自由、信用、隱私、
    貞操，或不法侵害其他人格法益而情節重大者，被害人雖非
    財產上之損害，亦得請求賠償相當之金額。前2 項規定，於
    不法侵害他人基於父、母、子、女或配偶關係之身分法益而
    情節重大者，準用之，民法第184條第1項前段、第195條第1
    項前段、第3項分別定有明文。
  ㈡又所謂配偶權，係指配偶間因婚姻而成立以互負誠實義務為
    內容之權利，如一方不誠實卻故與他人交往，其互動方式依
    社會一般觀念，已足以動搖婚姻關係所重應協力保持共同生
    活圓滿安全幸福之忠實目的時，即為違反因婚姻契約之義務
    ，而侵害他方之權利。準此，侵害配偶權之行為，不以通姦
    行為為限，倘夫妻任一方與他人間存有悖離一般社交行為之
    不正常往來，且逾越社會一般通念所能容忍之範圍，已達破
    壞婚姻共同生活之圓滿安全及幸福之程度者，即足當之。經
    查，被上訴人在兩造婚姻關係存續中，與沈才正在外有牽手
    之親暱舉動，業如前述，上訴人主張被上訴人不法侵害上訴
    人基於配偶關係之身分法益且情節重大，自屬有據。
  ㈢次按名譽乃個人在社會上享有一般人對其品德、聲望或信譽
    等所加之評價，屬於個人在社會上所受之價值判斷。名譽有
    無受損害，應以社會上對個人評價是否貶損作為判斷之依據
    ，苟其行為足以使他人在社會上之評價受到貶損，不論其為
    故意或過失，均可構成侵權行為（最高法院90年台上字第64
    6 號判決先例參照）。查被上訴人以「我走了你要用這個女
    人」、「湖南女人越多越好，更多都可以，二人用一個都可
    以」、「二父子用一個女人」、「二父子操一個女人」等言
    詞辱罵上訴人，依社會一般通念，足使人產生難堪不悅之感
    受，客觀上自具有貶損上訴人名譽之故意。被上訴人雖抗辯
    ：兩造發生爭執之地點為社區後門小路旁，不是社區中庭云
    云，並提出爭執地點及社區中庭之照片為憑（見本院第185
    、189 頁）。惟查，由上訴人提出之錄影光碟可以看出拍攝
    的地點在馬路旁，旁邊有停放的機車，業經本院勘驗錄影光
    碟無訛，有本院準備程序筆錄可佐（見本院卷第63頁）；再
    參以被上訴人亦陳稱：後門小路也是在社區範圍內，因為後
    門沒有保全，所以一般人也可以走進去等語（見本院卷第12
    1 頁）；且核閱被上訴人所提出之照片，可知後門小路亦係
    社區供住戶通行出入之巷道，並在社區眾多住戶居住之集合
    住宅大樓之前方，屬社區整體規劃提供住戶休憩活動之公共
    空間，乃不特定多數人可得任意進出且得共見共聞之場所。
    則被上訴人空言兩造爭執時無他人共見共聞，尚不致損害上
    訴人名譽云云，不足採取。上訴人主張被上訴人所為已侵害
    伊之名譽權等語，洵堪採取。
  ㈣再按民法第195條第1項所保護之隱私，係基於人格尊嚴、個
    人之主體性及人格發展所必要保障之權利，其內涵為個人於
    其私人生活事務領域，享有不受不法干擾，免於未經同意之
    知悉、公開妨礙或侵犯之自由與個人資料自主權，且主張有
    隱私權之人對於該隱私有合理之期待。所謂合理之期待，乃
    個人所得主張不受侵擾之自由，以得合理期待於他人者為限
    ，亦即不僅其不受侵擾之期待已表現於外，且該期待須依社
    會通念認為合理者（司法院大法官第689 號解釋理由、最高
    法院106年度台上字第2674 號判決意旨參照）。被上訴人違
    反上訴人意願，任意窺視及拍攝上訴人沐浴之行為，不法侵
    害上訴人之隱私權甚明。則上訴人請求被上訴人賠償其所受
    之非財產上損害，於法即屬有據。
  ㈤又按慰藉金之賠償須以人格權遭遇侵害，使精神上受有痛苦
    為必要，其核給之標準固與財產上損害之計算不同，然非不
    可斟酌雙方身分資力與加害程度，及其他各種情形核定相當
    之數額。經查，上訴人為陸軍兵工少校退伍，每月領取3 萬
    餘元退役俸，名下有存款、股票，被上訴人為小學畢業，在
    桃園醫院掃地，每月薪水2 萬元，名下並無財產等情，已據
    兩造陳明在卷（見本院卷第121 、228至229頁），並有稅務
    電子閘門財產所得調件明細表可佐（見原審卷第42至49、51
    至54頁）。再審酌被上訴人侵害上訴人基於配偶之身分法益
    、名譽權、隱私權之態樣，及上訴人所受痛苦等一切情狀，
    認被上訴人應各賠償上訴人5萬元，合計15萬元，核屬妥適
    。上訴人逾此範圍請求，則為無理由，不應准許。
綜上所述，上訴人依民法第1052條第2項規定，請求判准兩造離
  婚，及依民法第184條第1項前段、第195條第1項規定，請求被
  上訴人給付15萬元，及自起訴狀繕本送達之翌日即107年8月7
  日（見原審卷第56 頁之送達證書）起至清償日止，按年息5%
  計算之利息，為有理由，應予准許；逾此範圍之請求，則不應
  准許。從而，原審就上開應准許部分為上訴人敗訴之判決，尚
  有未洽，上訴意旨指摘原判決此部分不當，求予廢棄改判，為
  有理由，爰由本院廢棄改判如主文第2、3項所示。又上開不應
  准許部分，原判決為上訴人敗訴之諭知，及駁回其假執行之聲
  請部分，核無違誤，上訴意旨指摘原判決此部分不當，求予廢
  棄改判，為無理由，應駁回其上訴。又本判決所命給付之金額
  未逾50萬元，依民事訴訟法第389條第1項第5 款規定，依職權
  宣告假執行。並依同法第392條第2項規定，依職權宣告被上訴
  人如預供擔保，得免為假執行。
本件事證已臻明確，兩造其餘之攻擊或防禦方法，經本院斟酌
  後，認為均不足以影響本判決之結果，爰不逐一論列，附此敘
  明。
據上論結，本件上訴為一部有理由、一部無理由，判決如主文
  。
中    華    民    國   108    年    12    月    18    日
                  家事法庭    
                      審判長法  官  蘇芹英
                            法  官  賴劍毅
                            法  官  陳君鳳
正本係照原本作成。
如不服本判決，應於收受送達後20日內向本院提出上訴書狀，其
未表明上訴理由者，應於提出上訴後20日內向本院補提理由書狀
（均須按他造當事人之人數附繕本）。上訴時應提出委任律師或
具有律師資格之人之委任狀；委任有律師資格者，另應附具律師
資格證書及釋明委任人與受任人有民事訴訟法第466條之1第1項
但書或第2項（詳附註）所定關係之釋明文書影本。如委任律師
提起上訴者，應一併繳納上訴審裁判費。
中    華    民    國   108    年    12    月    19    日
                            書記官  郭姝妤
附註：
民事訴訟法第466條之1（第1項、第2項）：
對於第二審判決上訴，上訴人應委任律師為訴訟代理人。但上訴
人或其法定代理人具有律師資格者，不在此限。
上訴人之配偶、三親等內之血親、二親等內之姻親，或上訴人為
法人、中央或地方機關時，其所屬專任人員具有律師資格並經法
院認為適當者，亦得為第三審訴訟代理人。